【裁判字號】    86,訴,3546
【裁判日期】    890914
【裁判案由】    偽造文書等
【裁判全文】
臺灣高雄地方法院刑事判決                        八十六年度訴字第三五四六號
    公訴人  臺灣高雄地方法院檢察署檢察官
    被  告  丁○○○
右列被告因詐欺案件，經檢察官提起公訴（八十六年度偵字第一六八二三號、八十六
年偵字第二二六四六號），本院判決如左：
    主  文
丁○○○意圖為自己不法之所有，以詐術使人將本人之物交付，處有期徒刑壹年。
    事  實
一、丁○○○於民國八十三年十一月間，丁○○○雖明知其經濟狀況極不佳，且無按
    期繳交高額互助會款之能力及真意，竟仍意圖為自己不法之所有，基於詐欺取財
    之故意，向丙○○佯稱願參加其所招組「自八十三年十一月六日起會至八十六年
    八月六日止會、每會新台幣（下同）五千元、採內標制、會員含會首共四十六會
    ，每月六日競標，惟於每年三月二十一日、六月二十一日、九月二十一日、十二
    月二十一日各加標一次」之互助會，並交付會首錢五千元，及八十三年十一月六
  日開標之會款予丙○○。之後，丁○○○旋於八十三年十二月二十一日競標前，
    以電話向丙○○佯稱願競標，而委由丙○○代為參予投標，開標結果因與另一會
    員蘇玉華競標之利息相同，丁○○○經丙○○以電話聯絡後，親自到場，並與蘇
    玉華再次比標，由丁○○○以「利息一千三百五十元」得標，並致丙○○陷於錯
    誤，以丁○○○為當次競標之最高標，而於同月二十三日交付會款總計十六萬八
    千三百元予丁○○○。詎丁○○○於詐得該款後即未再續交死會會款，丙○○始
    悉受騙。
二、案經丙○○訴由台灣高雄地方法院檢察署檢察官偵查起訴。
    理  由
一、訊據被告丁○○○矢口否認犯罪，辯稱：伊根本未參加丙○○所召組之互助會，
    更未曾得標云云。然查：
    （一）、右揭事實，業據丙○○指訴綦詳，且右揭互助會之會員即證人甲○○、
            己○○、戊○○於本院調查時，均結證稱確見被告到場競標系爭互助會
            （詳參本院一卷一三四頁戊○○筆錄；本院二卷第一一二頁到一一四頁
            甲○○、己○○筆錄），復有互助會單影本在卷可佐。又被告於其所召
            組如附表一所示互助會倒會後，曾開立總金額二百二十二萬七千九百元
          本票交予丙○○抵償（本票影本附於八十六年偵字一六八三三號卷第七
            頁至四三頁）。而上開金額之計算明細，業據丙○○敘明暨制有明細表
            一紙附卷（參本院二卷五四頁），其中確包括「丁○○○標取系爭陳美
            華所召組之八十三年十一月六日互助會後，未付款而積欠丙○○之款項
            」（此詳後述）。是衡情堪信被告確有參加系爭丙○○之互助會並標取
            會款無訛。況於本院調查、審理時，被告就諸多事項所言不實（詳後述
            ），其誠信度極為不足，故其前揭未參加丙○○所召組之互助會云云之
            辯詞，委無足採。
    （二）、依丙○○所制作之明細表（附於本院二卷五十四頁），被告所開立總額
            二百二十二萬七千九百元之本票，係包括「丙○○參加被告所召組如附
            表一所示三個互助會，倒會後被告積欠丙○○之債務」及「丁○○○標
            取系爭丙○○所召組之八十三年十一月六日互助會後，未付款而積欠陳
            美華之款項」，惟其中「附表一之２所示之互助會，則係按被告應付金
            額減半開立」（參丙○○筆錄）。而於本院訊問時，就「丙○○參與如
    附表一所示三個互助會」等情，已為被告所肯認。被告並稱：附表一之
            ３所示互助會，丙○○四個會均為活會；附表一之２所示所示互助會，
            丙○○五個會均為活會無訛（參本院二卷一五○頁筆錄），與上開計算
            明細表上所載相符。至於被告雖否認開立本票前曾要求丙○○依實際數
            額減半開立，但經本院隔離訊問結果，證人陳雅慧（即被告之女）已證
            稱「其中一個一萬元之互助會，其母親丁○○○曾要求丙○○不要照一
            萬元之金額算，只要賠五千元」等語（詳參本院二卷一三五頁筆錄）；
            被告丁○○○亦供承：曾要求丙○○算少一些等語（本院二卷一三一頁
            筆錄），故足認前揭丙○○所述及計算明細表上所載「八十三年五月一
            日一萬元之互助會，係減半開立本票」等情為真，且足信被告開立系爭
            本票前曾與丙○○洽談相關之開票事宜，並非「任由丙○○亂講一個金
            額，被告既遽而開立本票」之情形（否則被告豈會堅持減半開立）。此
            再參酌「開立本票前，丙○○確有告知被告仍有幾個會，並與被告對過
            帳」（本院二卷一四九頁被告筆錄），而「於對帳後即交由被告之女陳
            雅慧在本票上書寫金額等文字，再由被告於本票上按指印」（參本院二
            卷一三五頁陳雅慧筆錄），「在對帳過程中並未吵架」（本院二卷一三
            六頁陳雅慧筆錄）等情，益證雙方係經充份詳細之對帳後方開具系爭本
            票，被告絕無不知開立多少票款之理，系爭本票應係依本院卷附丙○○
            提出之計算明細表算出金額後再予開立無訛，被告辯稱不知開多少票云
            云，委無足採。至於被告雖提出一張字條（影本附於本院一卷三十一頁
            ），並否認上開計算明細表之正確性，辯稱：伊只有欠丙○○一百十六
            萬八千元云云（本院二卷一二九頁），但為丙○○所否認（本院二卷一
            一五頁筆錄）；且被告亦稱該張字條是經過裁剪，字條上原來好像有其
            他文字等語，被告復不肯提出未經裁剪之原本或影本（本院二卷一三○
            頁被告筆錄），本院自難採信該字條。是以上開字條實不足以動搖前揭
            本院二卷五十四頁計算明細表之證據力，從而被告應明知其所開立之本
            票金額確含「丁○○○標取系爭丙○○所召組之八十三年十一月六日互
        助會後，未付款而積欠丙○○之款項」無訛。
    （三）、被告於本院應訊時，就本院所詢各該問題多有隱瞞，甚或為不實之供述
            ，誠信度至為不足，舉例言之：
            １、如附表一之１所示八十二年四月二十日之互助會，係於八十四年十
                一月二十日競標後即倒會（參本院二卷第四頁、第九九頁丙○○及
                被告筆錄），而於八十二年四月二十日起會時除收取會首錢外，並
                同時競標一次（參本院二卷四頁、九九頁、一一六頁被告及丙○○
                筆錄），故「止會後，若不含會首，應已有三十九個會員得標（即
                死會）」。但被告除於本院一卷三三頁至三四頁之答辯狀明列「三
                十七個死會」，另於本院訊問時又堅稱該互助會之編號四十九號「
                阿蘭」、四十七號「金錶」、五十一號「阿琴」亦均已死會（參本
                院二卷九八頁、九十九頁、一一六頁），如此則「止會後，若不含
                會首，竟有四十個會員得標（即死會；即三十七加三等於四十）」
                ，較應有之死會數多出一人，故被告所述實有矛盾不實之處
            ２、又陳春蓮業已結證稱：伊並不是附表一之１互助會編號四九號之「
                阿蘭」（參本院一卷六十頁筆錄）。惟被告竟稱陳春蓮即為「阿蘭
                」（本院一卷五二頁筆錄），並稱：係陳春蓮自已標取該會，伊將
                收得之會款交予陳春蓮本人（本院二卷九八頁筆錄）云云，所述顯
                有不實。
            ３、又附表一之１編號三十五、三十六號之「雅慧」，被告忽而稱：雅
                慧是死會，因被告欠雅慧二十餘萬元，故雅慧之死會會款由被告繳
                付（參本院一卷三四頁筆錄）；忽而又稱：伊未欠雅慧錢（本院二
                卷一一五頁），起會時即未向雅慧收會款，雅慧得標後沒付會款，
                後來又有繳，迄今雅慧仍欠伊十萬元云云（本院二卷一一一頁、一
                一二頁筆錄），前後所述不一。
    （四）、被告自承其夫作生意失敗（本院二卷一一○頁筆錄），且於八十三年十
            一月六日前，已遭人倒會而積欠甚多錢（本院二卷一一七頁被告筆錄；
            另參被告於歷次筆錄迭稱伊遭愛珠等多人倒會，並稱伊幫愛珠交會錢一
            年三月才宣告倒會等語，亦足認被告經濟狀況不佳；參本院二卷一三二
            頁筆錄），其夫賺的錢均拿去喝酒沒拿錢回家，甚至其子生病都無錢看
            病（本院二卷一一七頁、一一八頁被告筆錄）。故系爭丙○○之互助會
            起會時，被告經濟狀況極為不佳，實無按期繳交高額互助會款之能力。
            其次，被告入會後未久旋即參與競標並得標領得會款，之後即未再繳交
            分文死會會款，嗣更否認參與系爭丙○○之互助會。堪信其參與系爭互
            助會時即已存有「入會後旋即參與競標，並於得標後拒交死會款之詐欺
            故意」。
    綜上所述，事證明確，被告犯行堪予認定。
二、核被告丁○○○所為，係犯刑法第三百三十九條第一項之詐欺取財罪。爰審酌被
    告之品性，及犯罪之手段、目的、所生危害、犯罪後之態度，暨其他一切情狀，
    量處如主文所示之刑。
三、公訴意旨另以：丁○○○明知月入一萬餘元且無財產，竟意圖為自已不法之所有
    ，基於詐欺取財之概括犯意，先後召集如附表一所示之三個互助會（註：起訴書
    上所載之召會時間有誤），並以「阿富」、「阿春」、「阿寶」等名義冒標，而
    認丁○○○涉犯刑法第三百三十九條詐欺罪嫌、第二百十條、第二百十六條之行
    使偽造私文書罪嫌。經查：
    （一）、犯罪事實應依證據認定之，無證據不得推定犯罪事實，又不能證明被告
            犯罪者，應諭知無罪之判決，刑事訴訟法第一百五十四條、第三百零一
            條第一項分別定有明文。又事實之認定，應憑證據，如未能發現相當證
            據，或證據不足以證明，自不能以推測或擬制之方法，為裁判基礎（最
            高法院四十年台上字第八六號判例參照）。又無論直接證據或間接證據
            ，其為訴訟上證明，須於通常一般人均不致於有所懷疑，而得確信其為
            真實之程度者，始得據之為有罪之認定，倘其證明尚未達此一程度，而
            有合理性懷疑之存在時，即無從為有罪之認定（最高法院七十六年台上
            字第四九八六號判例參照）。又詐欺罪之成立，要以加害人有不法所有
            而取得財物之意思；刑法第三百三十九條第一項所謂以詐術使人將本人
            或第三人之物交付，必須被詐欺人因其詐術而陷於錯誤，若其所用方法
            ，不能認為詐術，亦不致使人陷於錯誤，則不構成該罪，最高法院十九
            年上字第一六九九號、四十六年台上字第二六０號判例意旨足參。
    （二）、就冒標「阿富」、「阿春」、「阿寶」部分：
            依卷附之互助會單，僅附表一之２所示八十三年五月一日之互助會有「
            阿富」、「阿春」、「阿寶」之名義。而於本院調查時，乙○○、陳春
            蓮到庭證稱渠等即「阿富「及「阿春」；另黃麗香則證稱阿寶係其小姑
            郭寮寶，阿寶有託其代為向被告標會等語（本院一卷九八頁）。告訴人
            雖質疑何以證人及會員多為被告之親戚，例如陳春蓮即為被告之小姑，
            且乙○○與「阿富」在名字上根本無任何關連性，應非阿富等語。但估
            且不論被告及乙○○、黃麗香等人所述是否為真，依法被告並無自證無
            罪之義務，告訴人僅空言倒會後被告曾向伊坦承有冒標，卻未舉證以實
            其說。本案復無任何標單扣案，且告訴人亦不知確切之各會員姓名，更
            不知各次得標者之真實姓名，而死會會員又無需開立本票交予活會會員
            （本院一卷一二四頁丙○○筆錄），故實無證據可資佐證告訴人所為「
            被告冒標」之指訴為真，本院自難僅以告訴人之指訴認定被告有冒標「
            阿富」、「阿春」、「阿寶」之互助會。從而公訴人僅以「告訴人指訴
          」認被告冒標，而未能敘明何以告訴人之指訴可採，甚至連附表一所示
            三個互助會之起會時間亦記載錯誤，故公訴人實未舉證證明被告冒標，
            本院既查無其他證據，自難認被告有冒標之詐欺、行使偽造私文書行為
            。
    （三）、其次，互助會起會時會首有無詐欺故意，應以其有無經營互助會之真意
            而定。本案附表一所示三個互助會，自起會後分別歷經一年多至二年始
            倒會。而會員經傳喚，或已遷移或未到庭，本院實無法一一核對。況經
            本院多次訊問，仍無法證明被告有「假藉他人名義參加互助會，實際上
            並未交錢，並於起會後連續標會再宣告倒會」之事實。被告又堅詞否認
            有「愛珠、美春等人於附表一之１、２互助會起會前已倒會欠繳會款，
            而被告仍同意渠等參加及標會」之情形，本院多方訊問，實亦無法證明
            被告有此等行為，故本院依職權調查結果並不能證明被告於起會時有詐
            欺犯意。至於雖如前述，被告於應訊時陳述有不實之處，但被告並無自
            證無罪之義務，而本院雖得認「阿蘭」並非陳春蓮，而得認應無阿蘭其
            人，但既無法證明被告以「阿蘭」名義參加互助會後均未按期繳錢，自
            難認於起會時被告已有詐欺之故意。又既無「阿蘭」之標單扣案，實無
            從證明有何偽造文書之行為。
    綜上所述，並無證據證明被告於起會時已有詐欺犯意，更無證明被告有冒標之詐
    欺、行使偽造私文書之行為。稽諸上開說明，原應諭知被告無罪之判決，但公訴
    人認與前揭有罪部分有連續犯之關係，故不另為無罪之諭知。
據上論斷，應依刑事訴訟法第二百九十九條第一項前段，刑法第三百三十九條第一項
，罰金罰鍰提高標準條例第一條前段，判決如主文。
本案經檢察官林敏惠到庭執行職務。
中      華      民      國    八十九    年      九      月      十四    日
                                  臺灣高雄地方法院刑事第六庭
                                      法  官  洪碩垣
右正本證明與原本無異。
如不服本判決，應於判決送達後十日內，向本院提出上訴狀。
                                      書記官  顏平國
中      華      民      國    八十九    年      九      月    二十七    日
┌───────────────────────────────────┐
│附表一                                                                │
├─┬─────────┬───┬────┬────┬─────────┤
│  │起              會│會  金│含會首  │會單附在│備              註│
├─┼─────────┼───┼────┼────┼─────────┤
│１│八十二年四月二十日│一萬元│五十一會│偵卷四頁│１每月二十日競標，│
│  │                  │      │        │        │  但每逢四月、八月│
│  │                  │      │        │        │  、十二月五日均加│
│  │                  │      │        │        │  標一次          │
│  │                  │      │        │        │２八十四年十二月五│
│  │                  │      │        │        │  日競標後即倒會  │
├─┼─────────┼───┼────┼────┼─────────┤
│２│八十三年五月一日  │一萬元│四十六會│偵卷五頁│１每月一日競標    │
│  │                  │      │        │        │２八十五年一月一日│
│  │                  │      ││        │  後即倒會        │
├─┼─────────┼───┼────┼────┼─────────┤
│３│八十三年十月十日  │五千元│六十一會│偵卷六頁│１每月十日競標，但│
│  │                  │      │        │        │  逢四月、八月、十│
│  │                  │      │        │        │  二月二十五日均加│
│  │                  │      │        │        │  標一次          │
│  │                  │      │        │        │２八十四年十二月二│
│  │                  │      │        │        │  十五日後即倒會  │
├─┴─────────┴───┴────┴────┴─────────┤
│一、右揭三個互助會會首均為丁○○○，且均採內標制。                    │
│二、起訴書將右揭三個互助會之會時間誤載為「均在八十三年五月間」。      │
└───────────────────────────────────┘


司法院資訊處製作；財團法人民間司法改革基金會備份。
